【裁判字號】    92,訴,1298
【裁判日期】    920909
【裁判案由】    瀆職
【裁判全文】
臺灣臺北地方法院刑事判決                        九十二年度訴字第一二九八號
    公  訴  人  臺灣臺北地方法院檢察署檢察官
    被      告  丁○○  男  四.
    指定辯護人  甲○○○○○○  曾德榮
右列被告因貪污案件，經檢察官提起公訴（九十二年度偵字第七二三０號），本院判
決如左：
      主  文
丁○○連續依據法令從事公務之人員，侵占公有財物，處有期徒刑壹拾年肆月，褫奪
公權肆年，侵占所得財物新台幣陸拾捌萬捌仟陸佰壹拾壹元應予追繳發還台北縣新店
市公所，前項財物之全部或一部無法追繳時，以其財產抵償之。
      事  實
一、丁○○自民國八十八年十二月三日起至九十年八月間，經台北縣新店市公所依事
    務管理規則僱用擔任清潔隊資源回收組組長（下稱資源回收組），並依據行政院
    環保署公佈之「獎勵實施資源回收及變賣所得款項運用辦法」及新店市公所規定
    之「台北縣新店市清潔隊資源回收變賣所得保管使用計畫」等法令，負責將轄內
    資源回收物交予合作廠商變賣，並填製繳款書將變賣款項解繳公庫及分發獎勵金
    等公務，為依據法令從事公務之人員。丁○○竟基於意圖為自己不法所有之概括
    犯意，自八十九年八月間起至九十年八月間止，利用書面審查資源回收變賣款項
    之新承辦人乙○○甫承接前手丙○○業務尚未熟稔之機，連續在新店市清潔隊位
    於同市薏仁坑之資源回收場內，侵占所持有變賣各類資源回收物現款之公有財物
    ，再以匿報方式將侵占剩餘款項交予乙○○登帳後解繳新店市公所公庫。迨至九
    十年五月間，乙○○發現數月前之變賣金額遽減，懷疑有帳款不符情事，乃以相
    關日報表、過磅登記表及過磅單與繳款書相互勾稽結果，發現九十年一月至六月
    間，丁○○所負責定點路線缺繳資源回收變賣款項分別為：新台幣（下同）四萬
    九千九百七十六元（一月上半），四萬四千九百零五元（一月下半），二萬六千
    四百四十一元（五月上半）、三萬二千八百九十八元（五月下半），三萬一千一
    百八十三元（六月上半）等五筆，共計十八萬五千四百零三元等情，經乙○○口
    頭或書面列帳迭次催討，丁○○於九十二年八月下旬只繳回所侵占前三筆款項共
    計十二萬一千三百二十二元，卻未繳還後兩筆共六萬四千零八十一元侵占款項。
    嗣經乙○○全面清查核算，復發現自八十九年八月起至九十年八月止之資源回收
    變賣所得（不含前開定點路線資源回收部分）累計應為一百三十六萬三千七百二
    十五元，惟丁○○自行填製繳款書繳交公庫數額只有六十七萬五千一百一十四元
    ，其中差額六十八萬八千六百十一元連同已繳還公庫之前開三筆款項十二萬一千
    三百二十二元，合計共侵占八十萬九千九百三十三元（起訴書誤將九十年五月下
    半及六月上半二筆侵占款項六萬四千零八十一元重覆列計，認定侵占八十七萬四
    千零十四元），扣除丁○○已繳還十二萬一千三百二十二元，尚有六十八萬八千
    六百十一元侵占款項尚繳還公庫。丁○○自知犯行曝光，旋於九十年十月間畏罪
    棄職潛逃，行蹤不明，嗣於九十二年六月三日，為台北縣警察局新店分局偵查員
    持檢察官簽發拘票通知到案。
二、案經法務部調查局台北縣調查站報請台灣台北地方法院檢察署檢察官偵查起訴。
      理  由
一、右揭事實，迭據被告丁○○於偵查及本院審理時供認不諱，而被告供承利用職務
    之便連續於前揭時、地，侵占變賣資源回收款項共計八十萬九千九百三十三元等
    情，核與證人即新店市公所資源回收組長林英儒，新店市資源回收業務前後任承
    辦人丙○○及乙○○分別於警訊及本院審理時證述情節相符，證人乙○○於本院
    審理時證陳：伊當時發現資源回收款項短少，就列計九十年一月至六月份短少五
    筆款項向被告催討，被告只繳回該表打勾的前三筆共十二萬一千三百二十二元，
    伊後來再追查八十九年八月到九十年八月帳目，發現被告總共缺繳六十八萬八千
    六百十一元，但該表只將被告尚未繳回的九十年五、六月的二筆款算在裡面，並
    沒有將被告已繳回的前面三筆款項列計在內，如果算進來的話，被告一共缺繳八
    十萬九千九百三十三元，起訴書可能重覆計算九十年五、六月二筆款項，所以認
    定被告侵占的金額是不正確等語（見本院九十二年八月十九日審判筆錄），並有
    新店市公所清潔隊八十九年八月至九十年九月資源回收所得帳目（含繳款書、日
    報表、過磅登記表、過磅單）及乙○○製作九十年一月至六月缺繳明細表、八十
    九年八月至九十年八月資源回收變賣所得缺繳帳目資源回收變賣所得缺繳帳目及
    繳款分類明細表等文件，在卷可參（見偵卷第十一頁、第十二頁及第十六頁），
    則被告侵占八十萬九千九百三十三元扣除被告已繳還十二萬一千三百二十二元，
    尚有六十八萬八千六百十一元未繳還公庫等情，堪以認定。又按新店巿公所依據
    行政院環保署頒發之「獎勵實施資源回收及變賣所得款項運用辦法」及台北縣政
    府環境保護局八十九年一月五日北環四字第００三三九號函所訂定「台北縣新店
    巿清潔隊資源回收變賣所得保管使用計畫」第三條第三項的第二、三點規定：「
    新店巿公所清潔隊資源回收同仁及其他業務相關人員，應將資源回收物據實送交
    資源回收場，過磅登記，並就全隊資源回收物妥適整理變賣後，將所得全數繳入
    專戶中，清潔隊里工組、機動組、防治公害、大豐轉運站、焚化爐、實際辦理資
    源回收之工作人員，得自行將資源回收物逕交付回收商變賣處理，但須將該變賣
    所得全數及過磅憑證交由清潔隊資源回收場登記收訖，並按其回收物變賣總值依
    前二項比例核發獎勵金」等規定，於八十九年八月四日召集被告等人討論前開變
    賣資源款項運用會議，此有該前開辦法、會議紀錄及簽到簿在卷可稽（見偵卷第
    三十五頁、第八十頁、第八十五頁，簽到簿附於本院卷），可見被告對於應將變
    賣資源回收所得款項繳交公庫收訖一節，知之甚稔。再者，民眾將資源回收物丟
    棄到資源回收車，其主觀不外是出於贈與或是拋棄之意，則該資源回收物應歸屬
    受贈或占有之公法人所有，而該資源回收物既可變賣換取現金，自屬有財產價值
    之物，雖該現金係公有財物之變體，但仍不失為公有之性質，被告侵占變賣資源
    回收物所得之款項，自屬侵占公有財物，堪予認定。末查，被告擔任資源回收組
    組長，雖係依事務管理規則受僱之清潔隊員，固有台北縣新店市公所九十二年六
    月二十三日北縣店清字第０九二００二四九三一號函復在卷可考（見偵卷第七十
    七頁、第七十八頁），惟依行政院人事行政局六十七年年十月二十六日六七局壹
    字第二一四三六號函釋：「清潔隊員宜適用事務管理規則『工友管理』規定，並
    准在不牴觸此規則之原則下，由省、市政府統一訂定補充規定，以資管理一致」
    ，七十八年八月十四日七八局壹字第二九四一０號函釋：「政府機關依『事務管
    理規則』僱用之工友（含技工、駕駛），僅在依法令從事公務之情形下，得認係
    刑法上或國家賠償法上之公務員」等情，此有行政院人事行政局編印九十年四月
    人事行政法規釋例彙編（下冊）影本在卷可參，則被告依據行政院環保署發佈之
    「獎勵實施資源回收及變賣所得款項運用辦法」及台此市新店市公所頒行之「台
    北縣新店市清潔隊資源回收變賣所得保管使用計畫」，從事資源回收及變賣程序
    及款項運用等公務，自屬依據法令從事公務之人員甚明。是本件事證明確，被告
    侵占公有財物之犯行洵堪認定。
二、查被告丁○○係依據法令從事變賣資源回收等公務之人員，其利用職務之便，以
    變易持有為所有之意，侵占變賣資源回收物款項公有財物之事實，核其所為，係
    犯貪污治罪條例第四條第一項第一款之侵占公有財物罪。雖檢察官重覆列計被告
    侵占九十年五、六月之六萬四千零八十一元資源回收款項，致誤認被告一共侵占
    八十七萬四千零十四元，惟檢察官認為前開重覆列計金額部分與前揭已罪科刑部
    分有裁判上一罪關係，爰不另為無罪諭知。而被告先後多次侵占公有財物犯行，
    時間緊接，犯罪構成要件相同，顯係基於概括犯意為之，應依刑法第五十六條連
    續犯規定論以一罪，除法定本刑無期徒刑部分，依刑法第六十五條第一項規定不
    得加重外，其餘法定刑均加重其刑。雖被告在偵查機關尚未發覺前，經業務承辦
    人員乙○○催繳九十年一月至六月間共五筆欠繳款項，然被告除繳回其中三筆共
    十二萬一千三百二十二元外，並未主動向偵查機關自首並表明接受裁判之意，案
    發後經檢察官屢傳不到，經簽發拘票交警方拘提到案，則被告前開補繳款項行為
    僅係填補損害之彌縫行為，自無邀自首寬典予以減刑。爰審酌被告任職資源回收
    組組長多年，竟為私利擅自侵占公有財物予以挪用，事後經承辦人員發覺僅繳回
    部分款項，尚有六十八萬八千六百十一元迄今尚未繳回台北縣新店市公所，經警
    通知拘提到案後，坦認犯行不諱及犯後態度尚稱良好等情狀，量處如主文所示之
    刑。末查，被告所犯前開侵占公有財物罪，經本院判處有期徒刑，應依貪污治罪
    條例第十七條規定，宣告褫奪公權四年，以資徵儆。
三、被告侵占八十萬九千九百三十三元公有財物，除已繳還之十二萬一千三百二十二
    元無須追繳之外，其餘六十八萬八千六百十一元，應依貪污治罪條例第十條第一
    項、第二項規定應予追繳並發還台北縣新店市公所，前項財物之全部或一部無法
    追繳時，以其財產抵償之。
據上論斷，應依刑事訴訟法第二百九十九條第一項前段，貪污治罪條例第二條前段、
第四條第一項第一款、第十條第一項、第二項、第十七條、第十九條，刑法第十一條
前段、第五十六條、第三十七條第二項，判決如主文。
本案經檢察官孟令士到庭執行職務。
中      華      民      國    九十二    年      九      月      九      日
                              臺灣臺北地方法院刑事第一庭
                                  法    官    傅  中  樂
右正本證明與原本無異。
如不服本判決，應於判決送達後十日內，向本院提出上訴狀。
                                  書 記 官    陳  靜  君
中      華      民      國    九十二    年      九      月      九      日
附論罪科刑依據法條：
貪污治罪條例第四條
有下列行為之一者，處無期徒刑或十年以上有期徒刑，得併科新台幣一億元以下罰金
：
一、竊取或侵占公用或公有器材、財物者。
二、藉勢或藉端勒索、勒徵、強占或強募財物者。
三、建築或經辦公用工程或購辦公用器材、物品，浮報價額、數量、收取回扣或有其
    他舞弊情事者。
四、以公用運輸工具裝運違禁物品或漏稅物品者。
五、對於違背職務之行為，要求、期約或收受賄賂或其他不正利益者。
前項第一款至第四款之未遂犯罰之。


司法院資訊處製作；財團法人民間司法改革基金會備份。
